臺灣雲林地方法院民事判決
110年度訴字第232號
原      告  永豐商業銀行股份有限公司


法定代理人  陳嘉賢  
訴訟代理人  許文山  
            陳瑞斌  
被      告  羅慶征兒

訴訟代理人  羅元隆  
上列當事人間分配表異議之訴事件，本院於民國110年7月13日言
詞辯論終結，判決如下：
    主      文
本院一０九年度司執字第七二七０號強制執行事件，於民國一一
０年二月二十四日所製作分配表中次序所列被告之執行費新台
幣捌仟元債權，及次序所列被告之新台幣壹佰萬元債權，應予
剔除。
訴訟費用由被告負擔。
    事實及理由
壹、程序部分：
    按債權人或債務人對於分配表所載各債權人之債權或分配金
    額有不同意者，應於分配期日一日前，向執行法院提出書狀
    ，聲明異議（強制執行法第39條第1 項）；異議未終結者，
    為異議之債權人或債務人，得向執行法院對為反對陳述之債
    權人或債務人提起分配表異議之訴（同法第41條第1項前段
    ）。查，本院前委託台灣金融資產服務股份有限公司中部分
    公司（下稱台灣金融資產服務公司）辦理本院109 年度司執
    字第7270號強制執行事件中有關不動產拍賣變賣事宜（受託
    案號：109 年度雲金職字第443號），嗣台灣金融資產服務
    公司將執行所得案款於民國110 年2月24日製成分配表，並
    定於同年4 月14日實行分配，惟債權人（即本件原告）於同
    年3月18日具狀向本院民事執行處就前開分配表中所列被告
    之執行費新台幣（下同）8,000 元債權（次序11） 及100萬
    元抵押債權（次序12）聲明異議，請求將被告之上揭2債權
    予以剔除，嗣因異議未終結，上開異議之債權人（即本件原
    告）乃於同年4月15日提起本件分配表異議之訴，並同時向
    本院民事執行處提出起訴證明各情，業經本院依職權調取本
    院109年度司執字第7270號（含台灣金融資產服務公司109 
    年度雲金職字第443號）執行卷查核無誤，合先敘明。
貳、實體部分：
一、原告方面：
  ㈠聲明：求為判決如主文所示。
  ㈡陳述：
    ⒈緣訴外人羅雲山積欠伊債務本金2,108,898 元，及其利息
      、違約金未償，伊乃向鈞院民事執行處聲請執行羅雲山之
      座落雲林縣西螺鎮市○○段000○○○○○0○○0○○000地號（應有
      部分8,000分之607 ）等2筆土地，嗣上開土地經拍賣得款
      1,250,000 元，因該筆款項有數債權人參與分配，鈞院乃
      於110年2月24日製成分配表，並定於110 年4 月14日實行
      分配，而被告除獲分配執行費8,000 元外，還以借款債權
      人及普通抵押權人資格優先獲分配100萬元，至伊之前揭
      債權僅獲分配149,800 元，尚不足7,263,035元（含利息
      、違約金）。
    ⒉觀諸前揭地號土地登記第1 類謄本所載，被告在前揭土地
      中羅雲山之應有部分所設定之100萬元抵押權（下稱系爭
      抵押權），其登記日期為86年4 月30日，清償日期為91年
      4 月28日，顯係普通抵押權，而被告與羅雲山間有無其所
      稱之150萬元借款關係要有疑義，被告就此應負舉證之責
      ，為此爰依強制執行法第41條第1 項規定提起本訴。
二、被告方面：
  ㈠聲明：駁回原告之訴。
  ㈡陳述：伊與訴外人羅雲山為親兄弟，因羅雲山積欠外債於86
    年間遭人放話要斷其手腳，羅雲山乃向伊借款應急，伊雖同
    意羅雲山之請求，惟伊當時之經濟狀況亦非優渥，伊乃先向
    是時之臺北縣板橋市農會（下稱板橋農會）貸款150萬元，
    俟板橋農會撥款後，伊乃分別提領現款70萬元、50萬元、28
    萬元交付羅雲山，而之所以交付羅雲山之現金僅有148萬元
    ，乃因民間借貸有預扣利息之習慣。再者，羅雲山為擔保向
    伊所借之上開款項，乃將座落雲林縣西螺鎮市仔頭段592土
    地中其應有部分設定系爭抵押權予伊，因羅雲山迄未清償向
    伊所借用之150萬元，則系爭抵押權仍符合從屬性之要件，
    從而原告之訴為無理由。
三、得心證之理由：
  ㈠按債權人對於分配表所載各債權人之債權或分配金額有不同
    意者，應於分配期日一日前，向執行法院提出書狀，聲明異
    議（強制執行法第39條第1 項）；異議未終結者，為異議之
    債權人，得向執行法院對為反對陳述之債權人或債務人提起
    分配表異議之訴（同法第41條第1 項前段）。其次，分配表
    異議之訴屬形成之訴，其訴訟標的為對分配表之異議權，倘
    原告係以被告聲明參與分配之債權不存在為異議權之理由，
    其本質上即含有消極確認債權不存在訴訟之性質，如被告主
    張其債權存在，依舉證責任分配法則，自應先由主張該債權
    存在之被告負舉證之責（最高法院101年度台上字第904 號
    、42年台上字第170 號民事裁判要旨參照）。又金錢借貸為
    要物契約，須以金錢之交付始成立（民法第474 條第1項）
    ，是消費借貸之貸與人，不因民法第475 條規定經刪除
　　而免除其對要物性之舉證責任。再者，一般抵押權，基於抵
    押權之從屬性，必先有被擔保債權之存在始得成立，若所擔
    保之債權不存在，縱為抵押權之設定登記，亦難認其抵押權
    業已成立；且當事人為借款債務設定一般抵押時，縱先為設
    定登記，再為金錢之交付，亦不得因已為設定登記，即反推
    已交付金錢或指已交付金錢為常態事實。
  ㈡經查，原告前以訴外人羅雲山積欠其債務未還，乃向本院民
    事執行處聲請執行（案號：109年度司執字第33668號）座落
    雲林縣西螺鎮市○○段000○000地號等2筆土地中羅雲山之應有
    部分（依序為8分之1、8,000分之607 ），並經併入本院109
    年度司執字第7270號強制執行事件中在案，嗣上開土地經拍
    賣得款1,250,000 元；而被告因其在上開土地中羅雲山之應
    有部分設定有系爭抵押權，且未提出聲明參與分配，台灣金
    融資產服務公司（即本院之受託人）乃逕將被告列為債權人
    並依系爭抵押權所擔保之金額列入分配，進而於110 年2月2
    4日將上開土地拍賣所得案款製成分配表，被告除獲分配執
    行費8,000 元外，還以借款債權人及普通抵押權人資格優先
    獲分配100萬元【見分配表中次序11 、12】，而原告之債權
    則獲分配149,800 元【見分配表中次序16 】，尚不足7,263
    ,035 元（含利息、違約金）等情，業據原告提出台灣金融
    資產服務公司110 年3月10日（109）雲金職字第443號函（
    含分配表）為證，復經本院依職權調閱上揭案號執行卷查明
    屬實。
  ㈢其次，原告主張：系爭抵押權所擔保之債權額僅100萬元，但
    被告提出參與分配之債權證明文件（即切結書）所載之借款
     金額卻高達150 萬元，二者明顯不符，是被告與訴外人羅
    雲山間有無其所稱之150萬元借款關係要有疑義等情。至被
    告則以上開情詞為辯；並提出訴外人羅雲山於86年4月30日
    所簽立之切結書、板橋農會債務清償證明書及活期存款帳戶
    （帳號：000000000000－000）交易明細表、土地建築改良物
    抵押權設定契約書、土地及建物登記謄本（均影本）等在卷
    （見本案卷第49－65頁）為佐。經查：
    ⒈被告辯稱：訴外人羅雲山於86年4月30日曾向伊借用150萬
      元，約定利息以1分計算，每月30日前繳清絕不延誤，而
      伊所所借給羅雲山之上開款項，則係伊向訴外人板橋農會
      所借得，再分別於同年4月30日、5月2日及6日依序以提現
      方式（70萬元、50萬元、28萬元）交予羅雲山云云，固據
      其提出羅雲山所書立之切結書、板橋農會所出具之債務清
      證明書、土地建築改良物抵押權設定契約書、土地及建物
      登記謄本、板橋農會活期存款帳戶（帳號：000000000000
      －000）交易明細表等在卷為佐；然為原告所否認。而觀諸
      被告所提出之其板橋農會活期存款帳戶（帳號：00000000
      0000－000）交易明細表雖有其於86年4月30日、5月2日及6
      日依序提領70萬元、50萬元、28萬元現金之紀錄，但被告
      提領該等現金之用途、流向？僅依上開交易明細尚難憑認
      ，是被告空言上開款項係伊提領並交付羅雲山云云，已難
      認為真實。其次，被告辯稱：伊先後交給羅雲山之款項雖
      僅148萬元（計算式：70萬＋50萬＋28萬＝148萬），但此乃
      因民間慣例，借款須先預扣利息之故云云。然按民間借款
      1分利是指月利率1%，故縱以此為計算基準，被告所借給
      羅雲山之150萬元款項，其每月應付給被告之利息亦僅15,
      000元（計算式：150萬×1%＝15,000），此與被告所稱其所
      借給羅雲山之上開借款，要先預扣2萬元之利息云云，亦
      有未合。此外參以被告於86年4月30日除在座落雲林縣西
      螺鎮市○○段000○000地號等2筆土地中羅雲山之應有部分（
      依序為8分之1、8,000分之607 ）設定系爭抵押權（登記
      次序2）外，亦在上開土地中訴外人羅雲祥之應有部分（
      依序為8分之1、8,000分之607 ）設定擔保金額100萬元之
      抵押權（登記次序1）各節，此有上開土地登記第1類謄本
      （均影本）在卷（見本案卷第93－103頁）可考。基此，被
      告既於同日分別在羅雲山、羅雲祥之上開土地上設定擔保
      金額均為100萬元之抵押權以擔保羅雲山、羅雲祥對伊所
      負之債務，則被告於86年4月30日、5月2日及6日依序所提
      領之70萬元、50萬元、28萬元等現金，亦未必是交付予羅
      雲山作為借貸之用。準此，被告所舉上開證據並不足以證
      明其有交付150萬元借款予羅雲山之事實存在，從而被告
      上開所辯，已不足採。
    ⒉其次，被告雖辯稱：羅雲山於86年4月30日向其借用150萬
      元云云，惟在原告及其他債權人對羅雲山提出本件強制執
      行聲請前，被告為何長達20餘年未曾對羅雲山為追討，或
      取得執行名義，亦未曾收取利息，直至原告聲請執行上開
      土地時，甚且上開土地為法院拍賣後，經台灣金融資產服
      務公司（即法院受託人）函知被告提出債權計算書俾便辦
      理分配事宜，被告亦怠於提出參與分配聲請並陳報債權額
      ，迨至分配期日後被告方於翌日（即110年4月15日）始向
      本院提出切結書、國民身分證、土地所有權狀、土地登記
      謄本他項權利部等影本【見本院109年度司執字第7270號
      卷㈡第3－22頁】。被告苟若對羅雲山有上開150萬元借款債
      權存在，則被告對其個人權益之維護態度竟如此消極，實
      與常情有違。職是，自難僅憑被告提出之上開文件，即遽
      認被告對羅雲山有上開150萬元借款債權存在。
   ㈣綜上，被告既未能舉證證明其對於羅雲山有上開150萬元之
     借款債權存在，則其於本院109年度司執字第7270號強制執
     行事件中受分配，於法即有未合。從而，原告依強制執行
     法第41條第1 項前段規定，訴請將前揭執行事件中本院民
     事執行處於110年2月24日所製作分配表中次序11所列被告
     之執行費8,000元債權，及次序12所列被告之100萬元借款
     債權，予以剔除，為有理由，應予准許。
   ㈤本件判決之基礎已臻明確，兩造其餘之攻擊方法及舉證，對
     判決之結果不生影響，毋庸一一論列，併予敘明。
四、結論：原告之訴為有理由，依民事訴訟法第78條，判決如主
    文。　　
中　　華　　民　　國　　110 　年　　7 　　月　　27　　日
                  民事第一庭    法  官  蔣得忠
以上正本係照原本作成
如對本判決上訴，須於判決送達後廿日內向本院提出上訴狀。如
委任律師提起上訴者，應一併繳納上訴審裁判費。
中　　華　　民　　國　　110 　年　　7 　　月　　27　　日
                                書記官　鄭庭羽